【裁判字號】    89,訴,2791
【裁判日期】    900917
【裁判案由】    水土保持法
【裁判全文】
臺北高等行政法院判決                            八十九年度訴字第二七九一號
                              .
    原      告  甲○○
    訴訟代理人  李平義律師
    被      告  台北市政府
    代  表  人  乙○○市長）.
    訴訟代理人  戊○○
                丙○○
                丁○○
右當事人間因水土保持法事件，原告不服行政院農業委員會中華民國八十九年九月二
十九日（八九）農訴字第八九○一四○一四二號訴願決定，提起行政訴訟。本院判決
如左：
    主  文
原告之訴駁回。
訴訟費用由原告負擔。
    事  實
一、事實概要：
    緣原告未先擬具水土保持計畫申請核定，即擅於台北市○○區○○段一小段五九
    一等地號私有土地（下稱系爭土地）開挖整地、砌築塊石駁坎、大型水櫃，經被
    告機關八十九年二月十九日府建四字第八九○一三四○○○○號處分書命原告停
    止一切非法開發使用行為，原告不服制止繼續施工，案經被告機關依水土保持法
    第三十三條規定，再次於同年六月一日以府建四字第八九○三六八四一○○號及
    府建四字第0000000000號處分書，各處原告新台幣三十萬元罰鍰，並
    令立即停工及限期改善。原告不服，提起訴願，經遭駁回，遂向本院提起行政訴
    訟。
二、兩造聲明：
    (一)原告聲明求為判決：
      訴願決定及原處分均撤銷。
    (二)被告聲明求為判決：
      原告之訴駁回，訴訟費用由原告負擔。
三、兩造之爭點：
    原告在山坡地農業區土地上開挖整地，應否擬具水土保持計畫，向被告機關申請
    經核准後始得進行。
    (一)原告主張之理由：
    1.就水土保持法的立法精神、意旨、理由及過程可知，水土保持法之立法絕非在
      限制農民對已完成開發使用的山坡地農耕用地的一切利用行為，而是在規範「
      從未」開發利用的山坡地，在該山坡地經依「山坡地保育利用條例」、「山坡
      地保育利用條例施行細則」及「山坡地土地可利用限度分類標準」查定公告為
      「宜農」、「宜林」、「宜漁」、「宜牧」地後，要進行農、林、漁、牧之開
      發使用時，須做好水土保持措施，且為防範未然，故要求須先擬具水土保持計
      劃送核，以供憑據，此觀水土保持法第八條第一項第二款及第十二條規定自明
      。被告所做處分書指出的違規內容，主要係指原告未先擬具水土保持計劃送核
      ，即進行一切農耕及利用行為。然查，原告耕作之山坡地農耕用地，早已完成
      開發使用（自五十五年起，原告已於系爭山坡地之農耕用地上耕作迄今），且
      早已被政府地政機關依現況完成農耕用地「田」「旱」地目之編定，因早已是
      農地，故於山坡地劃定公告後，亦不須查定公告為「宜農」地，並定防止超限
      利用之界限。（原告之農地於民國七十九年三月一日被被告公告劃入山坡地範
      圍。）今原告在該地經營、使用之行為應無水土保持法第十二條第一項規定之
      適用，即「不須先擬具水土保持計劃送核」之必要，而是應適用水土保持法第
      八條第一項第二款之規定，即「依水土保持技術規範實施水土保持處理與維護
      。」因此被告依據水土保持法第十二條第一項規定，並援引同法第二十三條第
      二項及三十三條第一項第二款、第二項做成行政處分，顯然適用法令錯誤，如
      何令人心服？復觀行政院農委會於八十五年八月六日（八五）農林字第五○三
      ○三七五Ａ號所公佈之「水土保持技術規範」第六條有關山坡地內從事農地開
      發利用之水土保持處理與維護原則為「．．．應依山坡地保育利用條例規定查
      定結果合理使用，不得超限利用。．．．」同規範第七十六條第一項規定：「
      主管機關須調查土地利用現況，其目的在提供水土保持處置之依據．．．」，
      而同條項第二款第三點更明定「為配合農地水土保持處理之需要，土地利用現
      況調查時，業應核對每筆土地之查定類別，以為實施農地水土保持處理之依據
      。」同規範第三八三條就農、林、漁、牧用地之開發利用規定「山坡地供農業
      使用者，應依山坡地可利用限度查定結果使用，不得超限利用。」假如被告於
      民國七十九年三月一日公告原告所有農耕用地屬未開發利用之山坡地，其即有
      法律義務查定原告土地之類別，以防止土地超八十五年六月二十九日（八五）
      農林字第五○三○三二五Ａ號所公佈之「水土保持計劃審核及監督要點」限利
      用並供做農地實施水土保持處理之依據，今被告迄今從未依法做查定類別公告
      ，已顯然有廢弛職務瀆職之刑責及行政疏失，更因其廢弛職務，卻使原告在進
      行農業行為之際，受到不當行政處分的干預而蒙受鉅大的損害與冤屈。另一方
      面，若被告有依法律義務對原告之農地進行查定時，發現已完成開發、利用及
      經營農業，而無須公告為「宜農」地，則被告又何以水土保持法第十二條第一
      項規定迫害相繩呢？最後再觀行政院農委會於第三十三條規定「依水土保持技
      術規範實施農地水土保持處理與維護之開挖整地，免擬具水土保持計劃。但仍
      應向主管機關申請並接受監督與指導」。同要點第三十條規定「於山坡地內從
      事農、林、漁、牧地（此應係指依法查定公告之「宜農」、「宜林」、「宜漁
      」、「宜牧」地）之開發利用所需之修築農路、開挖整地或整坡作業，在省市
      主管機關指定規模以下者，得以簡易水土保持申報書代替水土保持計劃．．．
      」，顯然原告並未違反水土保法第十二條第一項的規定。今原告在被告屢次違
      法行政處分相逼下，透過台北市議員、立法委員民意代表舉辦會勘，協調及申
      請，以求在從事農作可免再受被告之不當干預及裁罰。退萬步言，若原告須先
      擬具水土保持計劃送核，那被告亦須公佈在「何種規模」下，得以簡易水土保
      持申報書代替水土保持計劃，然被告從未公佈且其相關主管官員亦不知有此項
      規定，而今原告只是單純從事農耕及農地利用、改良行為，諒必在可以以簡易
      水土保持申報書代替水土保持計劃之指定規模範圍內，今被告機關及訴願決定
      機關不察，妄加予違法的行政處分並予維持，豈令人甘服？
    2.原告已於八十九年三月一日就被告八十九年二月十九日府建四字第八九○一三
      四○○○○號處分書之正確性及適法性聲明不服而提起訴願在案，迄八十九年
      六月一日尚在審議中。被告即以未確定的行政處分書為依據，且現況事實（只
      修建農業灌溉用之水櫃）與地點皆已變更與八十九年二月十九日府建四字第八
      九○一三四○○○○號處分書之記載不復相同之際，被告違法引用水土保持法
      第三十三條之規定，再做成八十九年六月一日府建四字第八九○三六八四一○
      ○號及0000000000號處分書，豈令人甘服？更何況引用水土保持法
      第三十三條之規定有一定之要件，被告故意曲解法律及不依程序正義，同時「
      按日數次」而非「按次」濫開處分書，又豈是合法？
    3.原告為一殷實的老農民，一生務農，自民國五十五年間取得台北市○○區○○
      段一小段五四三地號等多筆農地所有權後，即一直從事農業耕種，並整修坡崁
      ，興築水利設施等，以防止土壤流失及做好水土保持處理與維護，這一切應屬
      憲法保障財產權及農業耕作權之權利行使的正當行為，絕非是被告所指的「非
      法開發使用行為」。另外，地目早已被編定為「田、旱」地目，顯示該土地早
      已完成開發使用，為農耕用地不容置疑，原告在私有（自有）農地上，三十多
      年來運用科學技術，以興修水利、增進地力，改善農業環境，規劃土地利用，
      開發農業資源，促成農業工業化，此不僅有憲法第一百四十六條之保障，且原
      告花費鉅大成本做好水土保持的相關措施，亦為水土保持法之獎勵行為。今被
      告昧於良知及隱瞞真正農業耕作之事實並擅引水土保持法第十二條第一項規定
      而予以行政處分，其行為顯屬濫用職權及適用法律錯誤，其侵害原告行使憲法
      保障之農業耕作及財產權之權利，至為顯然。
    4.政府積極鼓勵農業經營，進而有農發條例的制定，土地法、山坡地保育利用條
      例、水土保持法等法規的配合修正，在於使農民樂於從事農業、發展農業。原
      告一秉初衷從事農業的精緻發展與經營，率先不計成本於原告已開發利用完成
      之自有農地上運作，自不得與未開發利用之保安林區域內或森林區內土地之開
      發利用，須先提水土保持計畫送核相提並論。另外，為求山坡地的保育及水土
      的保持而興築坡崁、水池、水櫃等設施，業經台北市議會分別於八十五年十二
      月二十六日下午二時、八十六年一月十一日上午十時，會同台北市政府建管處
      等單位至現場會勘，並做成會勘記錄，認為該等設施有利於山坡地保育、水土
      保持及公共安全之維護，並屬於農耕行為及農業經營所必要，同時並無引起公
      共危險之虞，及違反訴願決定書所引用之法條，應准予維持現狀。
    5.原告於系爭自有山坡農地上構築農業灌溉用之水櫃，與訴願決定書所認定屬水
      土保持法第八條第一項第三款至第四款，第五款之規範行為有間，因此並無水
      土保持法第十二條第一項、第十三條第一項、第二十三條第二項及第三十三條
      等法條之適用，請判決如原告訴之聲明云云。
    (二)被告主張之理由：
    1.按水土保持法第四條規定：「公、私有土地之經營或使用，依本法應實施水土
      保持處理與維護者，該土地之經營人、使用人、所有人，為本法所稱之水土保
      持義務人。」第八條規定：「下列地區之治理或經營、使用行為，應經調查規
      劃，依水土保持技術規範實施水土保持之處理與維護．．．五、於山坡地或森
      林區內開發建築用地．．．或其他開挖整地。」第十二條規定：「第八條第一
      項第三款至第四款之開發、經營或使用行為，以及於山坡地及森林區內從事農
      、林、漁、牧地之開發利用所需之修築農路、開挖整地或整坡作業，其水土保
      持義務人應先擬具水土保持計畫，送請主管機關核定．．．」第十三條規定：
      「第八條第一項第五款之開發、經營或使用行為，其水土保持義務人應先擬具
      水土保持計畫，送請主管機關核定，．．．」第二十三條第二項規定：「未依
      第十二條至第十四條規定之一擬具水土保持計畫送主管機關核定而擅自開發者
      ，除依第三十三條規定按次分別處罰外，主管機關應令其停工，得沒入其設施
      及所使用之機具，強制拆除及清除其工作物，．．．」第三十三條規定：「有
      下列情形之一者，處新臺幣六萬元以上三十萬元以下罰鍰：．．．二、違反第
      十二條至第十四條規定之一，未先擬具水土保持計畫或未依核定計畫實施水土
      保持之處理與維護者，或違反第二十三條規定，未在規定期限內改正或實施仍
      不合水土保持技術規範者。．．．前項各款情形之一，經繼續限期改正而不改
      正者或實施仍不合水土保持技術規範者，按次分別處罰，至改正為止，並令其
      停工，．．．」合先敘明。
    2.本件原告未經申請核准，於前揭地號土地上違規開發使用等行為，業經被告於
      八十五年十二月十八日起查報、取締，並將歷次查獲違規施築構造物等行為，
      按次分別開立處分書處分（計四十九張，含原告不服之被告八十九年六月一日
      府建四字第八九○三六八四一○○號及府建四字第0000000000號處
      分書）並限期實施改正，惟原告未依處分書規定「立即」停止一切非法開發使
      用行為且持續違規施工，被告遂依法處分，自無違誤。原告所述：「．．．今
      原告在該地經營、使用之行為應無水土保持法第十二條第一項規定之適用，即
      『不須先擬具水土保持計畫送核』之必要．．．」及「為求山坡地的保育及水
      土的保持而興築坡崁、水池、水櫃等設施，．．．並無引起公共危險之虞．．
      ．」二項，依據水土保持法第十二條規定略以「．．．於山坡地從事『農』、
      林、漁、牧地之開發利用所需之『修築農路、開挖、整地或整坡作業』，其水
      土保持義務人應先擬具水土保持計畫送請主管機關核定．．．」。查原告之施
      工方式及所施做之工作物已涉及修築農路、開挖整地或整坡行為，故應依法擬
      具水土保持計畫送核。原告未依法令規定提出申請核准，即於前揭地號等土地
      擅自開挖整地、構築大型水櫃（開挖利用）構造物等經營使用行為，即屬違規
      施工，自應受水土保持法之規範，此亦為被告依法行政及保障全體國民基本權
      利之立場，故原告顯係對法令之見解有誤。本案原告雖經裁罰，惟仍未依限改
      正，又繼續違規施工，被告依水土保持法第三十三條規定按次分別處分至改正
      為止，係依法行政，並無不當。
    3.就原告所述：「．．．今被告唐突以未確定之行政處分書為依據．．．再做成
      八十九年六月一日府建四字第八九○三六八四一○○號及府建四字第八九○四
      五八六五○○號處分書」一節，經查系爭處分書內之記載，其處分理由係針對
      原告經繼續限期改正而不改正者或實施仍不合水土保持技術規範者，按次分別
      處罰至改正為止，原告未立即改正，被告依法再予處分，於法有據。另原處分
      如未經行政救濟途徑加以變更或撤銷者，該處分仍具有公法上之效力，被告仍
      得據以為他處分之依據，是其就此所述，應係對法令之誤解。
    4.至於原告所述：「．．．原告在私有（自有）農地上，三十多年來運用科學技
      術，以興修水利、增進地力，改善農業環境，規劃土地利用．．．，此不僅有
      憲法第一百四十六條之保障．．．」一節，有關被告各項施政均在憲法及各項
      法令規範下為之，人民依法取得之土地所有權均受法律之保障與限制。基於都
      市均衡發展、農業土地之保護及土地合理規範利用，政府訂頒「都市計畫法」
      、「建築法」、「農業發展條例」及「水土保持法」等法令，旨在規範各種土
      地須合理與合法利用，以免因不當開發利用而影響他人或公眾安全。是以原告
      之行為除須符合國憲、國策、「都市計畫法」等相關法律、法令之使用目的，
      其開挖整地、整坡及興建水池、水櫃．．．等行為，亦須符合水土保持法及其
      相關技術規範等規定，被告依法行政，對逾越法令之違規行為予以適法裁罰並
      無不當，請判決駁回原告之訴等語。
    理  由
本件原告未先擬具水土保持計畫申請核定，即擅於台北市○○區○○段一小段五九一
等地號私有土地開挖整地、砌築塊石駁坎、大型水櫃，經被告機關八十九年二月十九
日府建四字第八九○一三四○○○○號處分書通知原告停止一切非法開發使用行為，
原告不服制止繼續施工，經被告機關於同年五月二十五日及二十六日派員查獲持續違
規施工屬實，乃依水土保持法第三十三條規定，於同年六月一日以府建四字第八九○
三六八四一○○號及府建四字第0000000000號處分書，各處原告新台幣三
十萬元罰鍰，並令立即停工及限期改善等情，有違規案檢查報告表及現場照片可稽。
原告雖訴稱水土保持法之立法是在規範「從未」開發利用的山坡地，要進行農、林、
漁、牧之開發使用時，須做好水土保持措施，且為防範未然，故要求須先擬具水土保
持計劃送核，以供憑據。本件原告所有系爭地於民國七十九年三月一日即為政府公告
劃入山坡地農耕用地，自五十五年起，原告已於系爭山坡地之農耕用地上耕作迄今，
且早已被政府地政機關依現況完成農耕用地「田」「旱」地目之編定，因早已是農地
，故於山坡地劃定公告後，亦不須查定公告為「宜農」地，並定防止超限利用之界限
。原告在該地經營、使用之行為應無須依水土保持法第十二條第一項之規定，先擬具
水土保持計劃送核之必要。且伊已於八十九年三月一日就被告八十九年二月十九日府
建四字第八九○一三四○○○○號處分書聲明不服提起訴願在案，迄八十九年六月一
日府建四字第八九○三六八四一○○號及0000000000號處分書做成之時，
該訴願案尚在審議中並未確定。被告以未確定的行政處分書為依據處罰原告，尤以原
告只修建農業灌溉用之水櫃，地點亦已變更與八十九年二月十九日府建四字第八九○
一三四○○○○號處分書之記載不復相同之際，被告引用水土保持法第三十三條之規
定，再做成八十九年六月一日府建四字第八九○三六八四一○○號及0000000
000號處分書，顯屬違法。更何況引用水土保持法第三十三條之規定有一定之要件
，被告「按日」數次而非「按次」濫開處分書，顯不合法云云各節。按於山坡地或森
林區內開挖整地之行為，應經調查規劃，依水土保持技術規範實施水土保持之處理與
維護。上開開發、經營或使用之行為，其水土保持義務人應先擬具水土保持計畫，送
請主管機關核定。未擬具水土保持計畫送主管機關核定而擅自開發者，應依第三十三
條規定按次分別處六萬元以上三十萬元以下之罰鍰，經繼續限期改正而不改正者，按
次分別處罰，主管機關並應令其停工，並得沒入其設施所使用之機具，強制拆除及清
除其工作物，所需費用，由經營人、使用人或所有人負擔，並自第一次處罰之日起兩
年內，暫停該地之開發申請。水土保持法第八條第五款、第十三條第一項、第二十三
條第二項、第三十三條第一項第二款、第二項分別定有明文。本件原告既自承其所有
系爭土地係屬山坡地，則依上開法條之規定，其開挖整地、砌築塊石駁坎、大型水櫃
自應擬具水土保持計畫送被告機關核定，其擅於前揭地號等土地從事開挖、整地或整
坡作業，即有上開法條之適用，與其行為究係作「農業使用」抑或「非農業使用」及
原告從前曾否開挖整地無關；苟原告另有新的開挖整地行為，經限命停工而不聽制止
，依前開法條之規定即應按次處罰；被告機關八十九年二月十九日府建四字第八九○
一三四○○○○號處分書，係命原告限期實施改正，惟原告未依處分書規定「立即」
停止一切非法開發使用行為且持續違規施工，依水土保持法第三十三條之規定，被告
即應對之按次分別處以罰鍰，已見前述，從而，原告縱對禁止處分聲明不服提起訴願
在案，苟原告不聽制止，仍繼續施工，被告機關即得對之按次分別予以處罰，原告前
述主張，顯係對首揭法條誤解所致，所訴核不足採。綜上所述本件被告機關引據首揭
法條審酌其違規情節依法各裁處原告新台幣三十萬元罰鍰，洵無違誤，訴願決定予以
維持，亦稱妥適，原告徒執前詞，訴請撤銷，為無理由，應予駁回。
據上論結，本件原告之訴為無理由，爰依行政訴訟法第九十八條第三項前段，判決如
主文。
中    華    民    國      九十      年      九        月      十七      日
                               臺 北 高 等 行 政 法 院  第 一 庭
                                           審 判 長 法  官  鄭忠仁
                                                    法  官  楊莉莉
                                                    法  官  林金本
右為正本係照原本作成。
如不服本判決，應於送達後二十日內，向本院提出上訴狀並表明上訴理由，如於本判
決宣示後送達前提起上訴者，應於判決送達後二十日內補提上訴理由書（須按他造人
數附繕本）。
中      華      民      國     九十     年      九      月     二十     日
                                                     書記官  簡信滇


司法院資訊處製作；財團法人民間司法改革基金會備份。
